最高法院刑事判決　　　　　　　　　　　　　　　　九十三年度台上字第八七四號
　　上　訴　人　丁○○
　　　　　　　　　　　　現住台灣省台北縣蘆洲市○○街一五六號五樓
　　選任辯護人　楊正評律師
　　　　　　　　許麗萍律師
　　上　訴　人　乙○○
　　　　　　　　丙○○
　　　　　　　　甲○○
　　　　　　　　戊○○
右上訴人等因妨害自由等罪案件，不服台灣高等法院中華民國九十年五月二十九日第
二審判決（八十九年度上訴字第四一三八號，起訴案號：台灣板橋地方法院檢察署八
十八年度偵字第二四三六九號），提起上訴，本院判決如左：
    主  文
原判決關於丁○○、乙○○、丙○○、甲○○、戊○○私行拘禁部分均撤銷，發回台
灣高等法院。
其他上訴駁回。
    理  由
一、撤銷發回部分（即上訴人丁○○、乙○○、丙○○、甲○○、戊○○私行拘禁部
分）：
本件原判決認定丁○○、乙○○、丙○○於民國八十八年八月間，與廖文璋至大陸地
區之賭場賭博，廖文璋賭輸新台幣（下同）三千七百萬元，認係詐賭，不願償還，返
台後避居他處。嗣丁○○查出廖文璋避居於宜蘭縣羅東鎮○○路二六九之一號七樓，
乃與林建杉、王春木（以上二人未據起訴），基於共同犯罪之意思聯絡。於同年十一
月一日上午九時四十分許，駕駛小客車至廖文璋前開羅東鎮住處樓下埋伏守候。旋發
現廖文璋開車返家，乃趁其下車之際，將其強押到其等所駕駛小客車內，載至台北縣
蘆洲市○○街八號泡沫紅茶店，談判解決債務問題。同日下午，丁○○打電話通知乙
○○、丙○○至上開泡沫紅茶店。乙○○、丙○○以共同之犯意，加入剝奪廖文璋之
行動自由。廖文璋無奈，打電話聯絡其妻許怡雯籌款，約定於同月三日上午十時許，
在蘆洲市○○路六十號王春木所經營茶行，交付現金一百萬元、匯豐銀行即期支票面
額五百萬元及不動產所有權狀，以清償及擔保債務。同日晚上十一時許，丁○○等向
戊○○、甲○○借得台北縣蘆洲市○○街二六二號三樓租住處，由林建杉、王春木強
押廖文璋至該處住宿。戊○○、甲○○亦基於共同之犯意，將廖文璋私行拘禁。直至
同月三日上午，由王春木將廖文璋帶至上開泡沫紅茶店等候債務處理情形。而因許怡
雯報警，致丁○○、乙○○、丙○○前往王春木之茶行取款時，為警當場逮捕。丁○
○乃打電話通知王春木釋放廖文璋等情。因而撤銷第一審關於丁○○部分之判決，改
判論處丁○○共同私行拘禁罪刑；及將第一審諭知乙○○、丙○○、甲○○、戊○○
無罪部分之判決撤銷，改判論處其四人共同私行拘禁罪刑，固非無見。
惟查：(一)審理事實之法院對於卷內與被告論罪科刑有關，而依法應予調查之事項，如
未詳加調查，或雖已調查，仍未調查明白者，尚難遽為被告有利或不利之認定；如有
應調查之證據未予調查，率行判決，其判決當然為違背法令。原判決以被害人廖文璋
之供述，謂丁○○等向戊○○、甲○○借得台北縣蘆洲市○○街二六二號三樓承租處
，由王春木、林建杉強押廖文璋至該處住宿，而認戊○○、甲○○有與丁○○、乙○
○、丙○○等人共同為私行拘禁廖文璋犯行。然廖文璋於第一審及原審均陳稱：伊被
王春木帶到台北縣蘆洲市○○街二六二號三樓，係由王春木限制伊自由，甲○○、戊
○○二人並無出言恐嚇伊，亦未限制伊自由（見第一審卷第三宗第一一九、一二七頁
、原審卷第九三頁）。復據甲○○供稱：該房屋原係由戊○○所承租，伊一起住於該
處。伊並不認識王春木等人，王春木係向戊○○接洽，並由戊○○同意王春木、廖文
璋等人住於該處，伊並未過問其事；戊○○供稱：該房屋係由伊所承租，伊僅同意王
春木、廖文璋借住該處，渠等之間之事伊並不知情各等情（見偵查卷第二九、三三、
三四、七八頁、第一審卷第一宗第一０五至一０七頁、第二宗第四０、一三八頁）。
又據證人黃文宏於第一審證稱：戊○○要伊送羊肉爐至其租住處，共送二次。第一天
送去時，戊○○、王春木、廖文璋在場，伊與渠等一起喝酒，並無異樣。第二天伊去
時僅王春木與廖文璋在場等情（見第一審卷第二宗第十一、十七頁）。則依甲○○、
戊○○所供，該房屋似由戊○○所承租，並由其同意王春木等人借住該處。究竟甲○
○有否一起承租該房屋﹖其就該房屋之借人居住能否置喙﹖不無疑義。再者，被害人
廖文璋及證人黃文宏於審理中所為前述有利於甲○○、戊○○之供述，如何不足採﹖
亦非無疑。上開各情，與判斷甲○○、戊○○是否與丁○○、乙○○、丙○○等人共
同為前揭私行拘禁犯行攸關，自須深入研求，並詳述理由。乃原審未就之詳予調查究
明，即為前開推論，難謂無調查未盡及理由不備之違誤。(二)原判決以卷附之法務部調
查局就乙○○、丙○○、甲○○、戊○○等人之測謊鑑定通知書所載，甲○○、戊○
○稱「其未看管廖文璋行動」，乙○○、丙○○稱「在泡沫紅茶店其未毆打廖文璋」
等情，各呈情緒波動反應，應係說謊，而以之作為乙○○、丙○○、甲○○、戊○○
有前開犯行之依據（見原判決第九頁第十至十五行、第一審卷第三宗第十四頁）。然
該鑑定通知書併記載，甲○○、戊○○、乙○○、丙○○稱「其未赴宜蘭將廖文璋帶
回蘆洲」，各呈情緒波動反應，應係說謊。似意指其四人亦同赴宜蘭縣羅東鎮廖文璋
住處，將廖文璋押至台北縣蘆洲巿。但原判決係認定廖文璋於其宜蘭縣羅東鎮住處，
遭丁○○、林建杉、王春木三人押至台北縣蘆洲巿，當時甲○○、戊○○、乙○○、
丙○○並未參與（見原判決第三頁第十八行至第四頁第五行）。據此以觀，該鑑定通
知書所載鑑定結果，與原判決所認定之情節似未盡符。乃原審並未詳實說明如何取捨
該鑑定意見書所載鑑定內容之理由，即遽為前揭認定，難謂無理由不備之違誤。(三)甲
○○、戊○○行為後，刑法第四十一條有關受六月以下有期徒刑或拘役之宣告得易科
罰金者，於九十年一月十日，經將原規定之「犯最重本刑為三年以下有期徒刑以下之
刑之罪」，修正為「犯最重本刑為五年以下有期徒刑以下之刑之罪」。二者相比較，
顯然修正後之適用範圍較寬，對行為人較為有利，依刑法第二條第一項前段之規定，
應適用裁判時即修正後之規定。原判決於九十年五月二十九日判決時，就甲○○、戊
○○因犯私行拘禁罪，所受有期徒刑六月之宣告，未於理由內，依刑法第二條第一項
之規定，為新舊法之比較說明，而逕諭知如易科罰金之折算標準，亦欠允洽。以上或
為上訴意旨所指摘，或為本院得依職權調查之事項，應認原判決關於上訴人等私行拘
禁部分仍有撤銷發回更審之原因。
二、駁回上訴部分（即丁○○竊盜部分）：
按刑事訴訟法第三百七十六條所列各罪之案件，經第二審判決者，不得上訴於第三審
法院，法有明文。本件丁○○竊盜部分，原審係依刑法第三百二十條第一項論處罪刑
，核屬刑事訴訟法第三百七十六條第二款之案件。依首開說明，既經第二審判決，自
不得上訴於第三審法院，丁○○竟復就之提起上訴，顯為法所不許。其此部分上訴為
不合法，應予駁回。
據上論結，應依刑事訴訟法第三百九十五條前段、第三百九十七條、第四百零一條，
判決如主文。
中　　　華　　　民　　　國　　九十三　　年　　　二　　　月　　二十六　　日
                              最高法院刑事第六庭
                                  審判長法官  吳　雄　銘
                                        法官  池　啟　明
                                        法官  石　木　欽
                                        法官  郭　毓　洲
                                        法官  吳　三　龍
      右正本證明與原本無異
                                              書  記  官
中　　　華　　　民　　　國　　九十三　　年　　　三　　　月　　　二　　　日
                                                                        Ｑ
